【裁判字號】    97,簡上,267
【裁判日期】    980121
【裁判案由】    損害賠償
【裁判全文】
臺灣板橋地方法院民事判決             97年度簡上字第267號
上  訴  人  甲○○
被  上訴人  乙  ○
上列當事人間請求損害賠償事件，上訴人對於中華民國97年9 月
30日臺灣板橋地方法院三重簡易庭97年度重簡字第2234號第一審
判決提起上訴，經本院於98年1 月7 日言詞辯論終結，判決如下
：
    主  文
上訴駁回。
第二審訴訟費用由上訴人負擔。
    事實及理由
一、上訴人主張：
(一)、上訴人於民國82年間購買坐落於大陸廣東省佛山市○○區○
    ○路12號502 室房屋。被上訴人未經上訴人同意，逕於86年
    間將自己與其胞弟之戶籍遷入系爭房屋，雖被上訴人胞弟之
    戶籍於95年9 月11日已遷出，然被上訴人之戶籍卻遲未遷出
    該戶戶籍。嗣於96年間上訴人將系爭房屋出賣予訴外人區美
    英、李燕芳，而依大陸法規規定，房屋買賣時，需將該戶之
    戶籍遷空，買方始能遷入該戶口；且依上訴人與買受人之買
    賣契約第4 條約定，系爭房屋之過戶手續，如買賣一方有惡
    意延誤之情形，延誤之一方應按日罰以人民幣3,000 元之違
    約金，最高罰至15天為止。被上訴人戶籍因遲未遷出，以致
    訴外人區美英無法於買受系爭房屋後將其戶口遷入。訴外人
    區美英即於96年12月27日傳真來函告知，限上訴人於15日內
    將被上訴人之戶籍遷出，上訴人接獲該函文後，即於同年12
    月31日以存證信函通知被上訴人須於97年1 月12日前辦理遷
    出，然被上訴人卻謊稱其戶籍已不存在於系爭房屋，又故意
    拖延時間，遲至97年1 月28日始將其戶籍遷出，惟此時已逾
    期半個月以上，致上訴人遭訴外人區美英、李燕芳依買賣契
    約約定處以每日人民幣3,000 元之違約金，共計為新臺幣（
    下同）180,000 元，另上訴人因此事件往返大陸處理事務，
    花費人民幣2,980 元，合計上訴人共損失193,410元。
(二)、被上訴人未經上訴人同意，逕將戶籍遷入上訴人所有房屋及
    故意遲延辦理戶籍遷出之行為，係故意以背於善良風俗之方
    法加損害於他人之行為，且其行為與上訴人因此對第三人應
    負之違約金此一損害間，具有相當因果關係。為此，爰依民
    法第184 條第1 項後段規定，請求被上訴人賠償上訴人193,
    410 元（原審為上訴人全部敗訴之判決，上訴人不服提起上
    訴）。
(三)、聲明：原判決廢棄；被上訴人應給付上訴人193,410 元，並
    自起訴狀繕本送達被上訴人之翌日起至清償日止，按週年利
    率5%計算之利息；第一審、第二審之訴訟費用由被上訴人負
    擔；上訴人願供擔保，請准予宣告假執行。
二、被上訴人則以：
(一)、大陸法律並無規定要遷出全部戶籍後才能辦理產權移轉的相
    關規定，被上訴人之戶籍縱使在系爭房屋戶籍內，亦不影響
    上訴人將系爭房屋所有權移轉他人；且上訴人並未於簽定系
    爭房屋買賣契約前或簽定時告知被上訴人該買賣事宜，亦未
    對被上訴人提出遷出戶籍之要求，上訴人單方面與訴外人區
    美英、李燕芳間約定之違約條款，不得拘束被上訴人。
(二)、被上訴人並未向上訴人謊稱其戶籍已不在系爭房屋內，僅係
    表示該戶籍應已無效。且被上訴人於接獲上訴人前開存證信
    函後，即積極著手辦理遷出戶籍事宜，來往文件均以國際快
    遞寄送，並無故意拖延。惟因大陸戶籍管理較臺灣嚴格，被
    上訴人最後以註銷戶籍方式處理始將系爭戶籍迅速除籍。以
    大陸戶籍管理之嚴格及辦理手續之繁瑣程度來看，被上訴人
    於97年1 月3 日接獲通知至同年1 月28日處理完畢，扣除8
    個休假日，僅花費16個工作天即處理完畢，顯見被上訴人並
    無故意拖延情事，上訴人稱僅須一個半工作天即可辦理完畢
    ，顯與事實不符等語抗辯。
(三)、聲明：上訴駁回；上訴費用由上訴人負擔。
三、法院之判斷：
(一)、查被上訴人於86年間將自己與其胞弟之戶籍遷入上訴人所有
    之系爭房屋，嗣被上訴人胞弟於95年9 月11日遷離該戶籍，
    而被上訴人則於97年1 月28日辦理註銷該戶籍完畢；又上訴
    人於96年間將系爭房屋出賣予訴外人區美英、李燕芳等情，
    有上訴人提出系爭房屋產權證、買賣契約書、兩造間往來存
    證信函及被上訴人提出之戶口註銷證明書影本1 紙等附卷可
    稽，且為兩造所不爭執，此部分之事實，自堪信為真實。上
    訴人另主張被上訴人未經其同意即將戶籍遷入，並故意遲延
    辦理遷出，致上訴人受有損害等語，然為被上訴人所否認，
    並以前揭情詞置辯。是以本件應審酌點厥為：被上訴人是否
    有未經上訴人同意，逕自將戶籍遷入系爭房屋戶口內，以及
    故意延遲辦理遷出系爭房屋戶籍手續等侵害上訴人權益之行
    為？茲逐點析述如下。
(二)、按因故意或過失，不法侵害他人之權利者，負損害賠償責任
    。故意以背於善良風俗之方法，加損害於他人者亦同，民法
    第184 條第1 項定有明文。次按，當事人對於他造主張之事
    實，為不知或不記憶之陳述者，應否視同自認，由法院審酌
    情形斷定之，民事訴訟法第280 條第2 項定有明文。查上訴
    人主張被上訴人未經其同意，即逕自將自己與胞弟之戶籍遷
    入系爭房屋，被上訴人則否認未經上訴人同意即遷入戶籍，
    並提出公證書1 份為證。經本院於97年12月9 日準備期日時
    ，提示被上訴人庭呈之公證書影本予上訴人辨認，上訴人陳
    稱：「（問：對被上訴人提出之公證書，有何意見？）日期
    這麼久了，是真是假我忘了。」等語，此有該日準備程序筆
    錄1 份在卷可稽；另本院復於98年1 月7 日言詞辯論期日再
    次提示上開聲明書及公證書影本予上訴人辨認，上訴人亦陳
    稱：「（問：對被上訴人提出你於佛山市公證處聲明書、公
    證書，有何意見？）十年前的事，我忘了。但乙○的戶籍遷
    入我的房子，依大陸法律規定，確實需經我同意。」等語，
    有本院當日言詞辯論筆錄1 份在卷可憑。上訴人既未否認前
    開聲明書、公證書形式上之真正，而僅為不記憶之陳述，揆
    諸該公證書之形式與中國大陸官方製作之公證書形式相同，
    其上並印有佛山寺公證處之印文，依前開條文意旨，應可肯
    認該份公證書之形式為真實。再者，衡諸常情，通常欲遷入
    他人房屋內戶籍者，均應先徵得該屋屋主同意，始得向主管
    機關申請遷入，要無未經該屋屋主同意，主管機關即得擅自
    准予聲請人遷入他人所有之房屋戶籍之理，上訴人對此亦不
    否認，綜合上情，足見被上訴人主張其當初遷入系爭房屋戶
    籍時，曾徵得上訴人同意一節，應與事實相符，堪可信其為
    真實。上訴人主張被上訴人未經其同意即將自己其胞弟之戶
    籍遷入系爭房屋之戶籍內云云，即屬不可採。
(三)、次查，上訴人復主張被上訴人向其謊稱其戶籍已不存在於系
    爭房屋，導致上訴人因此而遭買方即訴外人區美英課以違約
    金，並支出諸多交通、酒店費用，受有財產上損害云云。惟
    查，被上訴人辯稱其當時係向上訴人表示因其已離開大陸超
    過六個月，故其在系爭房屋內之戶籍應已被註銷，並未曾向
    上訴人表示其戶籍已不存在於系爭房屋，並提出存證信函2
    份為證。本院參酌上開存證信函內容，被上訴人表示略以「
    ……本人原為該市戶籍公民，但因私出境早已超過六個月，
    戶口應已被註銷多年……，不論本人大陸之戶口狀況如何，
    本人都會積極去做處理……」等語，此有被上訴人提出伊向
    上訴人所發之存證信函2 份附卷可憑（見本院卷第49至53頁
    ），足認被上訴人僅係向上訴人表示伊對大陸地區戶籍相關
    法令瞭解後之法律上意見，並表示願意配合辦理遷出戶籍等
    事宜，並無向上訴人謊稱其戶籍已不在系爭房屋內之意思表
    示，則上訴人主張被上訴人向其謊稱其戶籍已不存在云云，
    即屬無據。
(四)、上訴人又主張被上訴人故意拖延辦理遷出戶籍之事宜，造成
    上訴人受有上開違約金處罰之損害等語。惟查，被上訴人於
    本院言詞辯論期日時到庭陳稱：「（問：是否有在臺灣設籍
    ？）有。我拿到臺灣的身分證時，尚未有需將大陸的戶籍註
    銷之規定。我未曾向上訴人表示戶籍已不存在，我是說應該
    沒效了。我回存證信函後，有請我弟弟去查我在大陸戶籍的
    實際狀況如何，並去了解如何辦理遷出或註銷的程序，因為
    無法辦理遷出，才以註銷方式辦理。我是1 月初接到上訴人
    的存證信函，委託我弟弟在大陸辦理手續，經過一些文件往
    來，到1 月28日辦理註銷完畢，我並非故意遲延不辦理註銷
     」 等語，此有當日言詞辯論筆錄1 份附卷可稽。且被上訴
    人前開辯詞，復據其提出快遞貨件提單2 紙在卷可證。衡諸
    通常辦理戶籍遷出及註銷之程序，不論係於國內或國外，均
    應扣除文件往返以及行政機關辦理戶籍更動事項所需工作日
    之相當期間，方屬合理。本件被上訴人於97年1 月3 日接獲
    上訴人通知應辦理遷出戶籍事宜，至同年1 月28日處理完畢
    ，扣除期間歷經8 個休假日，以及衡量兩地間文件往返以及
    行政機關辦理註銷事項所需工作日之相當期間，被上訴人花
    費16個工作天即完成系爭戶籍註銷事宜，期間尚屬相當，應
    認被上訴人並無故意拖延辦理戶籍註銷之情事。上訴人雖又
    主張辦理戶籍註銷程序僅需一個半工作天云云，惟未見其提
    出任何具體證據以實其說，故上訴人主張被上訴人有故意拖
    延辦理戶籍註銷等情事云云，實不足採。
(五)、再查，上訴人雖主張其因被上訴人遲延註銷戶籍，而受有19
    3,410 元之損害云云，惟就該損害之支出證明，始終未能提
    出任何證據以實其說，則其主張受有193,410 元之損害云云
    ，即屬無從採信。
四、綜上所述，上訴人既無從證明被上訴人有何未經其同意即將
    戶籍遷入系爭房屋、或故意拖延遷出戶籍等故意以背於善良
    風俗之方法加損害於上訴人之不法行為，復未能提出其受有
    財產利益損失之具體證據，從而，上訴人依民法侵權行為規
    定，請求被上訴人賠償其193,410 元之損害，即無理由，應
    予駁回。原審為上訴人敗訴之判決，並無不合。上訴意旨指
    摘原判決不當，求予廢棄改判，為無理由，應予駁回。
五、本件事證已臻明確，兩造其餘攻擊防禦方法及舉證，經本院
    審酌後，認對於本件判決結果不生影響，爰不一一論述，併
    此敘明。
六、據上論結，本件上訴為無理由，依民事訴訟法第436 之1 第
    3 項、第449 條第1 項、第78條，判決如主文。
中    華    民    國    98    年     1    月    21    日
              民事 第三庭     審判長法  官  朱耀平
                                    法  官  陳映如
                                    法  官  邱育佩
以上正本證明與原本無異
本判決得上訴
中    華    民    國    98    年    1     月    21    日
                                    書記官  彭麗紅


司法院資訊處製作；財團法人民間司法改革基金會備份。
